【裁判字號】    92,訴,420
【裁判日期】    920722
【裁判案由】    返還不當得利
【裁判全文】
臺灣嘉義地方法院民事判決  九十二年度訴字第四二○號
    原      告  甲○○
    訴訟代理人  乙○○
    被      告  嘉義縣政府  住嘉義縣太保市○○○路○段一號
    法定代理人  丙○○      住.
    訴訟代理人  邱創典律師
右當事人間請求返還不當得利事件，本院判決如左：
    主    文
原告之訴駁回。
訴訟費用由原告負擔。
    事    實
甲、原告方面：
一、聲明：被告應給付原告新台幣（以下同）四十三萬八千一百十元，及自起訴狀繕
    本送達被告之翌日起，至被告將坐落嘉義縣朴子市○○段二三八地號、田、面積
    ０．０六七七五四公頃土地（下稱系爭土地）應有部分二八五二分之一０二０交
    付原告管理之日止，按月給付原告七千三百零一元。
二、陳述：
（一）系爭土地面積六七七．五四平方公尺，為兩造及姚金朝等人所共有，自民國七
      十八年間嘉義縣朴子鎮○○路開闢，即由被告附屬單位即嘉義縣立朴子國民中
      學建築教室使用收益，其位置面積如附圖所示（代號三至十）。被告未經原告
      之同意，就共有物之全部任意為使用收益，係侵害共有人之權利，其所受之利
      益為不當得利。原告應有部分為二八五二分之一０二０，依每平方公尺申報地
      價三千六百十六元計算，合計申報總價為八十七萬六千四百二十一元，依土地
      法第九十七條第一項之規定，城市房屋之租金以不超過土地及其建築物申報總
      價年息百分之十為限，原告應有部分申報總價十分之一，為每年八萬七千六百
      二十二元。原告得請求被告給付最近五年期間相當於租金之不當得利四十三萬
      八千一百十元，並自繕本送達被告之翌日起，至被告將系爭土地原告應有部分
      二八五二分之一０二０交付原告管業之日止，按月給付原告七千三百零一元相
      當於租金之不當得利。
（二）原告僅同意被告依其應有部分面積建築使用，不能超過應有部分，當時無分管
      約定，同意書上未記載土地全部給被告使用。同意書有地號及面積，但原告不
      識字，只是當時口頭是這樣說的，被告所建之物建築超過三十年，有向被告要
      過土地。系爭土地附近都是住宅區，附近有大同國小及朴子國中二間學校，與
      朴子國中僅隔一條馬路，並有全買大賣場、二家加油站、補習班、鐘錶店等。
三、證據：提出土地登記簿謄本、地價謄本各一份為證。
乙、被告方面：
一、聲明：除如主文所示外，如受不利判決，願供擔保聲請免為假執行。
二、陳述：
（一）系爭土地重測前為下竹圍子段二五三之一號，二五三之一地號土地重測前係與
      同段二五三之二地號土地合併而來。原告曾於五十七年七月二十六日與訴外人
      黃茂寅、黃清華出具同意書，同意其等所有之「朴子鎮○○○段二五三之二號
      、二五三之一一號，建物敷地面積六七六平方公尺、三二０平方公尺地上茲有
      嘉義縣朴子國民中學擬新建大同國校宿舍乙案，業經同意書人等全部同意，特
      立同意書一式三份，以便辦理申請營造執照」。是被告使用系爭土地，係基於
      原告同意，非無權占有，原告依不當得利之法律關係請求給付相當於五年租金
      之不當得利，難謂有理由。
（二）縱應負相當於租金之不當得利，因被告使用系爭土地係建「大同國校宿舍」，
      係從事教育事業，並非營利行為，依一般國有土地承租之租金，以申報地價年
      息百分之三計算，原告之請求顯然偏高。再者，依本院九十年度訴字第二四四
      號分割共有物判決，原告因分割系爭土地，應補償被告四十萬二百九十七元，
      被告主張在原告請求之範圍內抵銷。
三、證據：提出土地登記簿謄本影本二份，土地使用同意書、建築物使用執照影本各
    一份為證
丙、本院依職權調閱本院九十年度訴字第二四四號分割共有物事件卷。
    理    由
一、原告主張系爭土地為兩造等人所共有，原告應有部分為二八五二分之一０二０，
    自民國七十八年間嘉義縣朴子市○○路開闢，即由被告附屬單位即嘉義縣立朴子
    國民中學建築宿舍使用收益，位置面積如附圖所示之事實，業據原告提出系爭土
    地之登記謄本一份為證，並經本院九十年度訴字第二四四號分割共有物事件會同
    嘉義縣朴子地政事務所人員到場勘驗明確，分別製有勘驗筆錄暨現場簡圖、複丈
    成果圖（即本判決附圖）附於該號卷可憑，經調閱核閱無訛，堪信屬實。
二、原告復主張：被告未經原告同意，逾越權利範圍就共有物全部為使用收益，係不
    不當得利等語。被告則以：原告曾於五十七年七月二十六日與訴外人黃茂寅、黃
    清華出具同意書，同意伊新建大同國校宿舍，伊使用系爭土地非無權占有等語，
    資為抗辯。兩造之主要爭執在於，被告於系爭土地建築宿舍使用，是否曾經原告
    同意，被告占有使用系爭土地是否不當得利。茲就兩造之爭執分述如下：
（一）查原告曾於五十七年七月二十六日與訴外人黃茂寅、黃清華出具同意書，上載
      ：具同意書人等所有之坐落朴子鎮○○○段二五三之二號、二五三之一一號建
      物敷地面積六七六平方公尺、三二０平方公尺地上，茲有嘉義縣朴子國民中學
      擬新建大同國校宿舍乙案，業經同意書人等全部同意，特立同意書一式三份，
      以便辦理申請營造執照等語，有被告所提出之土地使用同意書附卷可稽。而系
      爭土地重測前為下竹圍子段二五三之一號，係與同段二五三之二地號土地合併
      而來，復有被告提出之系爭土地登記謄本及原告於本院九十年度訴字第二四四
      號分割共有物事件所提出之同段二五三之二地號土地登記謄本分別附於本件卷
      及該卷可憑，經調卷查明。
（二）原告不爭執上開出具同意書之事實，惟辯稱：伊僅同意被告依其應有部分面積
      建築使用，不能超過應有部分等語。惟查，上開同意書上並未載明原告同意被
      告使用之面積僅為被告之應有部分，且原告自認當時兩造就系爭土地並未約定
      分管位置，在無法確定得占有使用之位置之情形之下，被告不可能依其應有部
      分面積建築使用，原告上開抗辯已難採信。且系爭土地之面積為六七七．五四
      平方公尺，而同意書上記載原告同意被告使用同段二五三之二地號土地之面積
      為六七六平方公尺，相差無幾，且被告於系爭土地上建築宿舍占有使用之面積
      如附圖代號三至十所示，面積合計為五一一．九平方公尺，亦未逾越同意之範
      圍。被告復係公家機關，其占有使用系爭土地之特定部分係建築學校宿舍用，
      非為私人利益，此為原告所不爭執，衡情其占有使用當經一定程序，若非經共
      有人同意，不致故違法律規定，是被告抗辯：係經原告等人同意，始於系爭土
      地上建築宿舍等語，應可採信。
（三）按無法律上之原因而受利益，致他人受損害者，應返還其利益，民法第一百七
      十九條前段定有明文。又各共有人按其應有部分，對於共有物之全部雖有使用
      收益之權，惟共有人對共有物之特定部分使用收益，仍須徵得他共有人全體之
      同意，非謂共有人得對共有物之全部或任何一部有自由使用收益之權利。如共
      有人不顧他共有人之利益而就共有物之全部或一部任意使用收益，即屬侵害他
      共有人之權利（最高法院六十二年台上字第一八０三號判例參照）。查被告於
      系爭土地建築宿舍，占有使用系爭土地特定位置，固受有利益，惟其係經原告
      等共有人之同意，並非無權占有使用，其受有利益，自非無法律上之原因，依
      前開規定，並不成立不當得利。
三、綜上所述，原告依不當得利之法律關係請求被告給付相當於租金之不當得利，於
    法不合，應予駁回。
四、據上論結，本件原告之訴為無理由，依民事訴訟法第第七十八條判決如主文。
中      華      民      國    九十二    年      七      月    二十二    日
~B臺灣嘉義地方法院民事第二庭
~B    法  官  黃  渙  文
右為正本係照原本作成。
如對本判決上訴須於判決送達後廿日內向本院提出上訴狀。
中      華      民      國    九十二    年      七      月    二十二    日
~B    書記官  馮  澤  文


司法院資訊處製作；財團法人民間司法改革基金會備份。
